【裁判字號】    92,訴,378
【裁判日期】    920807
【裁判案由】    營業稅
【裁判全文】
臺中高等行政法院判決                           九十二年度訴字第三七八號
                              .
    原      告  甲○○
    訴訟代理人  丁○○
                戊○○
    被      告  財政部臺灣省中區國稅局
    代  表  人  乙○○
    訴訟代理人  丙○○
右當事人間因營業稅事件，原告不服財政部中華民國九十二年三月十一日台財訴字第
○九二一三五一六○四號（案號：第八八五八四九號）再訴願決定，提起行政訴訟。
本院判決如左︰
    主  文
原告之訴駁回。
訴訟費用由原告負擔。
    事  實
甲、事實概要：原告未依規定申請營業登記，於民國八十六年七月至十二月間銷售廢
    紙予有限責任臺灣省雲嘉南廢棄物運銷合作社（以下簡稱廢合社），銷售額新臺
    幣（下同）四、一六二、二一五元，經被告檢附一時貿易歸戶清單，移由原處分
    機關審理屬實，核定補徵營業稅一九八、二００元，並按所漏稅額處三倍罰鍰五
    九四、六００元（計至百元止）。原告不服，申經復查未獲變更，提起訴願，經
    臺灣省政府訴願決定：「原處分撤銷，由原處分機關另為處分。」案經原處分機
    關重為復查決定，仍予維持原處分，原告猶表不服，提起訴願及再訴願均遭駁回
    ，遂提起本件行政訴訟。
乙、兩造爭點及陳述：
壹、原告方面：
一、聲明：求為判決：(一)原處分復查決定，訴願及再訴願決定均撤銷。(二)訴訟費用由
    被告負擔。
二、陳述：
  (一)原告係臺灣省雲嘉南廢棄物運銷合作社之社員，於八十六年七月至十二月間，將
    個人收集之廢棄物（廢紙）交由廢合社共同運銷，依財政部函釋規定，原即屬免
    辦營業登記及免征營業稅。詎料雲林縣稅捐處依據該社申報之一時貿易資料，輕
    率認定上揭屬未辦營業登記之銷售行為，核定補徵營業稅一九八、二○○元，並
    處漏稅罰三倍計五九四、六○○元。原告不服，循序提起復查及一再訴願，未獲
    變更，爰依法提起本件訴訟。
  (二)按本件處分機關為雲林縣稅捐稽徵處，茲因營業稅之稽徵業務已改由國稅局承受
    ，爰依行政院訴訟法第二十六條規定，以「財政部臺灣省中區國稅局」為被告機
    關，合先指明。
  (三)次按臺灣省雲嘉南廢棄物運銷合作社（以下簡稱廢合社）係臺灣省政府為配合當
    前環保政策，落實資源回收，輔導省內從事廢棄物回收處理之業者共同組成，目
    的在改變傳統拾荒體系之髒亂落伍形象，透過政府之輔導管理，不僅讓資源回收
    成為一種專業，亦可藉社員「共同運銷」方式，集中議價銷售，提昇社員所得，
    對社會有具體正面貢獻。其中所謂「共同運銷」，係指廢合社社員，將其收集之
    廢棄物交至廢合社設置之「收集站」集中分類整理，再由收集站將之運送至各地
    「再生工廠」，再生工廠依據付款規定，將貨款支付予廢合社，廢合社從中扣除
    代稅捐機關收取之「營業稅」及廢合社章程規定應收取之手續費後，餘額再悉數
    轉發交貨之社員。同時，廢合社依規定為交貨社員向國稅局申報「個人一時貿易
    申報表」，社員於年終併入個人綜合所得計算繳納「個人所得稅」。由上揭共同
    運銷流程，完全符合合作社法規定，社員收集廢棄物應納之「營業稅」亦經由廢
    合社代扣而彙整繳納，並無逃漏可言。是以，財政部歷次釋函，均肯認廢合社社
    員共同運銷，不僅未違反稅法逃漏稅捐，更指明共同運銷制度，對促進廢棄物買
    賣進入加值營業稅體系及維護稅制之完整，甚有助益。被告不識共同運銷本質，
    輕率「重複」課稅，原告至難甘服！
  (四)再按財政部八十四年八月二十一日台財稅第八四一六四三八三六號函釋規定：「
    關於有限責任臺灣省廢棄物運銷合作社之個人社員將收集之廢棄物交該社辦理共
    同運銷，同意貴廳意見，准免辦營業登記並免徵營業稅，惟應依法課徵綜合所得
    稅」。究釋函意旨，社員免辦營業登記免征營業稅之要件，僅指應具備「社員」
    資格及參加「共同運銷」兩項而已，其餘別無規定，彰彰明甚。其中所謂「社員
    資格」，依據廢合社章程第六條規定：「本社社員以在本社業務區域內，年滿二
    十歲或未滿二十歲，而有行為能力，『從事廢棄物品回收處理之業者』，而無吸
    食鴉片或：：：：為合格」。章程規定凡從事廢棄物品回收處理之「業者」，均
    可申請加入為社員，易言之，以廢棄物回收處理為業之人，即符廢合社社員資格
    要件，章程未限制僅一般沿街叫賣之「拾荒者」始足當之，至為彰明。原告依法
    加入廢合社為社員，將個人收集回收之廢紙，經由廢合社共同運銷方式處理，並
    未違反財政部釋函規定，本即有免辦營業登記及免徵營業稅之適用，無奈被告但
    憑廢合社社名上冠有「廢棄物」三字，即臆測廢合社乃「拾荒者」之組織，更將
    社員交予廢合社共同運銷之行為，誤認為「銷售」行為，如此謬誤之推論，如何
    能作為課稅併罰之論據！
  (五)綜上論結，足證被告之處分洵有違誤，爰請判決如訴之聲明。
貳、被告方面：
一、聲明：求為判決駁回原告之訴。
二、陳述：
  (一)補徵營業稅部分：
  1.按「在中華民國境內銷售貨物或勞務及進口貨物，均應依本法規定課徵營業稅。
    」、「營業稅之納稅義務人如左：一、銷售貨物或勞務之營業人。」「有左列情
    形之一者，為營業人：一、以營利為目的之公營、私營或公私合營之事業。」、
    「營業人之總機構及其他固定營業場所，應於開始營業前，分別向主管稽徵機關
    申請營業登記。」、「營業人有左列情形之一者，主管稽徵機關得依照查得之資
    料，核定其銷售額及應納稅額並補徵之……三、未辦妥營業登記，即行開始營業
    ，或已申請歇業仍繼續營業，而未依規定申報銷售額者。」為行為時營業稅法第
    一條、第二條第一款、第六條第一款、第二十八條前段及第四十三條第一項第三
    款所明定。
  2.本件原處分機關依據被告八十七年三月二日查獲通報之一時貿易歸戶清單審理屬
    實，原告於八十六年七至十二月間，未依規定申請營業登記，銷售廢紙予廢合社
    ，銷售額四、一六二、二一五元，核定補徵營業稅一九八、二００元。原告不服
    ，主張其為廢運合作社社員，依財政部八十四年八月二十一日台財稅第八四一六
    四三八三六號函意旨，免辦營業登記並免徵營業稅，僅須依法課徵綜合所得稅云
    云。申經原處分機關復查決定以，查原告於該期間銷售廢紙予廢合社，交易數量
    高達二、五六八、三四三公斤，銷售額四、一六二、二一五元，顯非原告一人所
    能獨立處理運作，必需耗費相當人力，此與一般沿街叫買拾荒業者之零星交易已
    然有別，自非一時貿易所得者所能比擬，顯見原告之營業行為已具備常業經營之
    形態，係屬營業稅法規定之營業人，應無上開財政部函之適用為由，駁回其復查
    ；原告仍不服，復執前詞，提起訴願，經臺灣省政府訴願決定以，查原處分機關
    三月三十日及三十一日所製作之談話筆錄，關於原告之營業期間，前者稱八十六
    年十一月一日起，後者稱八十六年七月一日起，前後相差四個月，而原處分機關
    認定八十六年七月一日起，未採原告有利之八十六年十一月一日起，又未敘明原
    因，究事實如何？亟待究明為由，將原處分撤銷，著由原處分機關另為處分。案
    經原處分機關重核復查決定以，原告營業期間確自八十六年七月一日起至同年十
    二月三十一日止，有原告八十八年一月八日談話筆錄及交貨登記表可證，遂仍維
    持原處分。原告猶未甘服，主張略以其交易金額雖然龐大，卻為原告和數名拾荒
    者組成，其累積收集之數量及金額應屬合理云云。復經臺灣省政府訴願決定以，
    查原告於八十七年三月三十一日筆錄中詢及收集與銷售情形時供稱「確由原告及
    所僱用之員工，或幾位臨時工向鹽水鎮、義竹、虎尾、口湖、四湖等廢棄集貨場
    收購，以現金支付……。」營運期間：「從八十六年七月一日迄今，資料記載數
    量、金額相符。」與集貨場之聯絡方式：「用電話聯絡000000000後前
    往收集。」所訴應不足採信，駁回其訴願。又原告復執前詞，提起再訴願，經財
    政部持相同論見，以原告所訴，應認為無理由，維持原處分及再訴願決定。
  3.訴訟意旨略謂：
    原告主張為廢合社社員，依財政部八十四年八月二十一日台財稅第八四一六四三
    八三六號函意旨，免辦營業登記並免徵營業稅，僅須依法課徵綜合所得稅云云。
  4.查原告於該期間銷售廢紙予廢合社，交易數量高達二、五六八、三四三公斤，銷
    售額四、一六二、二一五元，顯非原告一人所能獨立處理運作，必需耗費相當人
    力，此與一般沿街叫買拾荒業者之零星交易已然有別，自非一時貿易所得者所能
    比擬，且於八十七年三月三十一日筆錄中詢及收集與銷售情形時供稱「確由原告
    及所僱用之員工，或幾位臨時工向鹽水鎮、義竹、虎尾、口湖、四湖等廢棄集貨
    場收購，以現金支付……。」營運期間：「從八十六年七月一日迄今，資料記載
    數量、金額相符。」與集貨場之聯絡方式：「用電話聯絡000000000後
    前往收集。」顯見原告之營業行為已具備常業經營之形態，係屬營業稅法規定之
    營業人，應無上開財政部函之適用，所訴尚無足採。
  (二)罰鍰部分：
  1.按「納稅義務人，有左列情形之一者，除追繳稅款外，按所漏稅額處一倍至十倍
    罰鍰，並得停止其營業……一、未依規定申請營業登記而營業者。」為行為時營
    業稅法第五十一條第一款所明定。
  2.訴訟意旨略謂：同本稅部分。
  3.本件原告未依規定申請營業登記，於八十六年七月至十二月間銷售廢紙予廢合社
    ，銷售額四、一六二、二一五元，經本局檢附一時貿易歸戶清單，移由原處分機
    關審理屬實，有一時貿易歸戶清單、原告談話筆錄及相關資料可稽，違章事證明
    確，依前揭規定，按所漏稅額一九八、二００元處三倍罰鍰五九四、六００元，
    ，並無違誤，原告仍執前詞爭執，訴訟主張，應無足採。
  (三)基上論結：原處分及所為復查、訴願及再訴願決定並無違誤，請判決如訴之聲明
    。
    理  由
一、按「在中華民國境內銷售貨物或勞務及進口貨物，均應依本法規定課徵營業稅。
    」、「營業稅之納稅義務人如左：一、銷售貨物或勞務之營業人。」「有左列情
    形之一者，為營業人：一、以營利為目的之公營、私營或公私合營之事業。」、
    「營業人之總機構及其他固定營業場所，應於開始營業前，分別向主管稽徵機關
    申請營業登記。」、「營業人有左列情形之一者，主管稽徵機關得依照查得之資
    料，核定其銷售額及應納稅額並補徵之……三、未辦妥營業登記，即行開始營業
    ，或已申請歇業仍繼續營業，而未依規定申報銷售額者。」又「納稅義務人，有
    左列情形之一者，除追繳稅款外，按所漏稅額處一倍至十倍罰鍰，並得停止其營
    業……一、未依規定申請營業登記而營業者。」分別為行為時營業稅法第一條、
    第二條第一款、第六條第一款、第二十八條前段、第四十三條第一項第三款及第
    五十一條第一款所明定。
二、財政部八十四年八月二十一日台財稅第八四一六四三八三六號函固釋示：「關於
    有限責任臺灣省廢棄物運銷合作社之個人社員將收集之廢棄物交該社辦理共同運
    銷，同意貴廳意見，准免辦營業登記並免徵營業稅，惟應依法課徵綜合所得稅。
    」。惟按行為時營業稅法第八條規定：「下列貨物或勞務免徵營業稅：……十八
    、肩挑負販沿街叫賣者銷售之貨物或勞務。……」第二十九條規定：「專營第八
    條第一項……第十七款至第二十款……之免稅貨物或勞務者及各級政府機關，得
    免辦理營業登記。」而上開財政部八十四年八月二十一日台財稅第八四一六四三
    八三六號函釋於財政部稅制委員會編印之「營業稅印花稅證券交易稅期貨交易稅
    法令彙編」即置編於營業稅第二十九條處，足見該函釋係就營業稅法第八條第十
    八款之情形予以類推解釋。此參以財政部八十七年七月十四日台財稅第八七一九
    五三○九○號函附會議紀錄所載：「……伍、會議結論：關於廢棄物回收案（按
    似為業之誤）者涉嫌買賣發票藉以逃漏稅案，由於廢棄物之回收，多係透過個人
    到處收集後，再逐層集中交付再生工廠，其產業性質與一般貨物買賣殊有不同；
    而臺灣省廢棄物運銷合作社更具有促使廢棄物買賣進入加值型營業稅體系之功能
    。……獲致結論如下：……『(一)‧‧如查明營業人確有向臺灣省廢棄物運銷合作
    社之社員購進廢棄物，並向該合作社支付貨款，其取得該合作社開立金額相符之
    統一發票作為進項憑證申報扣抵銷項稅額者，於法尚無不合，應免依稅捐稽徵法
    第四十四條及營業稅法第十九條或第五十一條第五款規定補稅處罰。』上開情形
    ，如營業人係支付貨款與該合作社未具營利事業負責人身分之司庫亦有適用。(二)
    臺灣省廢棄物運銷合作社之司庫如兼具其他營利事業負責人之身分，其交付再生
    工廠之廢棄物，除調查單位移送之筆錄及報告書外，若尚無其他其體事證證明確
    係該營利事業銷售與再生工廠者，基於前述廢棄物回收與一般貨物買賣性質確有
    不同之考量，宜認定係該社社員共同運銷之廢棄物，依一時貿易所得，歸課社員
    之綜合所得稅；而購進廢棄物之再生工廠，所取得該合作社開立金額相符之統一
    發票作為進項憑證申報扣抵銷項稅額部分，亦有前揭本部八十六年三月十八日之
    函送會議結論(一)之適用。……」亦見係以「一時貿易所得」為其區別之主要所在
    ，紀錄中所稱「由於廢棄物之回收，多係透過個人到處收集後，再逐層集中交付
    再生工廠，其產業性質與一般貨物買賣殊有不同」正是伸明營業稅法第八條第十
    八款趣旨之所在，即原告亦狀稱「按臺灣省雲嘉南廢棄物運銷合作社係臺灣省政
    府為配合當前環保政策，落實資源回收，輔導省內從事廢棄物回收處理之業者共
    同組成，目的在改變傳統拾荒體系之髒亂落伍形象，透過政府之輔導管理，不僅
    讓資源回收成為一種專業，亦可藉社員『共同運銷』方式，集中議價銷售，提昇
    社員所得，對社會有具體正面貢獻。」（見原告起訴狀理由欄第二段），亦認廢
    合社之運銷係「傳統拾荒體系之……提昇」，被告主張財政部八十四年八月二十
    一日台財稅第八四一六四三八三六號函所稱廢合社社員係以「一般沿街叫買拾荒
    業者之零星交易」者為適用對象，即難謂不當。
三、本件原告於八十六年七至十二月間，未依規定申請營業登記，銷售廢紙予廢合社
    ，達二、五六八、三四三公斤，銷售額四、一六二、二一五元，由原處分機關雲
    林縣稅捐稽徵處依據被告八十七年三月二日查獲通報之一時貿易歸戶清單審理核
    定補徵營業稅一九八、二００元，並按所漏稅額處三倍罰鍰五九四、六００元（
    計至百元止）等情，有社員交貨登記表雲林縣稅捐稽徵處就原告之談話筆錄、營
    業稅核定稅額繳款書、違章案件罰鍰繳款書等附原處分卷可稽，堪信為真實。
四、原告雖主張為廢合社社員，依財政部八十四年八月二十一日台財稅第八四一六四
    三八三六號函意旨，免辦營業登記並免徵營業稅，僅須依法課徵綜合所得稅云云
    。
五、惟查原告於該期間銷售廢紙予廢合社，交易數量高達二、五六八、三四三公斤，
    銷售額四、一六二、二一五元，顯非原告一人所能為，非耗費相當人力物力不足
    為功，此與一般沿街叫買拾荒業者之零星交易顯屬有別，要非一時貿易所得者所
    可比擬，且於八十七年三月三十一日原處分機關筆錄中詢及收集與銷售情形時稱
    「確由原告及所僱用之員工，或幾位臨時工向鹽水鎮、義竹、虎尾、口湖、四湖
    等廢棄集貨場收購，以現金支付……。」營運期間：「從八十六年七月一日迄今
    ，資料記載數量、金額相符。」與集貨場之聯絡方式：「用電話聯絡00000
    0000後前往收集。」（見原處分卷第八頁）顯見原告之營業行為已具備常業
    經營之形態，係屬營業稅法規定之營業人，依前開說明，應無上開財政部函之適
    用，其所主張尚無足採。從而，原處分機關依首揭規定核定補徵營業稅一九八、
    二００元，並按所漏稅額處三倍罰鍰五九四、六００元（計至百元止），核無違
    誤，訴願及再訴願決定遞予維持，亦無不合，原告請求予以撤銷，核無理由，應
    予駁回。
據上論結，本件原告之訴為無理由，依行政訴訟法第一百九十五條第一項後段、第九
十八條第三項前段，判決如主文。
中    華    民    國    九    十    二    年     八     月      七      日
                 臺 中 高 等 行 政 法 院   第 三 庭
                                    審 判 長 法  官   王  茂  修
                                             法  官   許  金  釵
                                             法  官   許  武  峰
右正本證明與原本無異。
如不服本判決，應於判決送達後二十日內向本院提出上訴書狀，其未表明上訴理由者
，應於提起上訴後二十日內向本院提出上訴理由書（須依對造人數附具繕本）；如於
本判決宣示或公告後送達前提起上訴者，應於判決送達後二十日內補提上訴理由書（
須附繕本）。未表明上訴理由者，逕以裁定駁回。
提起上訴應預繳送達用雙掛號郵票三九○元（三十四元及五元郵票各十份)。
中    華    民    國    九    十    二    年     八     月      八      日
                                         法院書記官   朱  敏  諄


司法院資訊處製作；財團法人民間司法改革基金會備份。
